【裁判字號】    97,訴,1674
【裁判日期】    980203
【裁判案由】    違反台灣地區與大陸地區人民關係條例等
【裁判全文】
臺灣屏東地方法院刑事判決              97年度訴字第1674號
公  訴  人  臺灣屏東地方法院檢察署檢察官
被      告  乙○○
指定辯護人  樓嘉君律師
被      告  丙○○
指定辯護人  本院公設辯護人甲○○
上列被告因違反臺灣地區與大陸地區人民關係條例案件，經檢察
官提起公訴（97年度偵字第5160號），本院判決如下：
    主  文
乙○○共同違反不得使大陸地區人民非法進入臺灣地區之規定，
處有期徒刑壹年，減為有期徒刑陸月，如易科罰金，以銀元佰
元即新臺幣玖佰元折算壹日。
丙○○共同違反不得使大陸地區人民非法進入臺灣地區之規定，
處有期徒刑拾月，減為有期徒刑伍月，如易科罰金，以銀元佰
元即新臺幣玖佰元折算壹日。
    事  實
一、乙○○與丙○○均明知大陸地區人民非經主管機關許可不得
    進入臺灣地區，且不得使大陸地區人民非法進入臺灣地區，
    竟與綽號「阿鄉」、真實姓名年籍不詳之成年男子共同基於
    行使使公務員登載不實準公文書及公文書和使大陸地區人民
    非法入境之犯意聯絡，另與大陸地區人民張秀明（另經臺灣
    屏東地方法院檢察署檢察官為職權不起訴處分）共同基於行
    使使公務員登載不實準公文書及公文書之犯意聯絡，因乙○
    ○知悉介紹大陸地區人民以假結婚方式來臺可獲得人民幣4
    萬元之報酬，乃允諾支付「阿鄉」新臺幣（下同）4 萬元之
    對價，由「阿鄉」居間介紹丙○○，再由乙○○允諾支付丙
    ○○8 萬元作為充當假結婚人頭之對價，由乙○○帶同丙○
    ○於民國90年6 月19日前往大陸為虛偽之婚姻媒合，渠等既
    知張秀明係以結婚為手段以申請進入臺灣地區非法工作，丙
    ○○亦無與張秀明結婚之真意，而由丙○○與張秀明於90年
    8 月10日在大陸地區福建省福州市虛偽登記結婚，取得福建
    省福州市公證處發給之結婚公證書後，於90年8 月18日返回
    臺灣地區，乙○○並先支付3 萬7,500 元之對價予丙○○；
    次由丙○○於90年8 月30日向屏東縣政府警察局潮州分局餉
    潭派出所辦理對保事宜，取得大陸地區人民進入臺灣地區保
    證書；再由乙○○陪同丙○○於90年9 月3 日持前開結婚公
    證書、財團法人海峽交流基金會（下稱海基會）之證明書及
    戶口名簿、國民身分證、印章等證件，至屏東縣新埤鄉戶政
    事務所填具結婚登記申請書，申請辦理結婚之戶籍登記，致
    該管不知情之公務員在該申請書審核欄加蓋職名章表示核對
    無誤之意思，將此丙○○與張秀明於90年8 月10日結婚之不
    實事項登載鍵入在職務上應作成之戶籍作業系統電腦資料內
    之準公文書上，並據以核發戶籍謄本，足生損害於戶政機關
    對於婚姻戶籍登記管理之正確性。嗣由丙○○將上開不實之
    戶籍謄本連同前揭大陸地區人民進入臺灣地區保證書、結婚
    公證書、海基會證明書等文件及印鑑交予不知情之張鳳玲，
    由張鳳玲於90年9 月6 日檢具上開文件向內政部警政署入出
    境管理局（現改制為內政部入出國及移民署，下稱移民署）
    ，代張秀明填具「大陸地區人民進入臺灣地區旅行證申請書
    」申請入境而行使之，經移民署該管公務員實質審查後，因
    未發覺丙○○與張秀明假結婚之實情，而憑以發給中華民國
    臺灣地區旅行證許可張秀明入境，使張秀明得於90年12月3
    日非法進入臺灣地區。嗣丙○○於前揭犯罪事實未被偵查機
    關發覺前之97年3 月24日，主動至屏東縣政府警察局潮州分
    局餉潭派出所自首犯行，始悉上情。
二、案經屏東縣政府警察局潮州分局報告臺灣屏東地方法院檢察
    署檢察官偵查起訴。
    理  由
一、證據能力部分：
    按被告以外之人於審判外之言詞或書面陳述，除法律有規定
    者外，不得作為證據，刑事訴訟法第159 條第1 項固有明定
    ；惟被告以外之人於審判外之陳述，雖不符刑事訴訟法第15
    9 條之1 至第159 條之4 之規定，而經當事人於審判程序同
    意作為證據，法院審酌該言詞陳述或書面陳述作成時之情況
    ，認為適當者，亦得為證據，當事人、代理人或辯護人於法
    院調查證據時，知有第159 條第1 項不得為證據之情形，而
    未於言詞辯論終結前聲明異議者，視為有前項之同意刑事訴
    訟法第159 條之5 亦定有明文。查本件證人即共同被告丙○
    ○就被告乙○○犯行部分於警詢、偵訊時之證述，證人即共
    同被告乙○○就被告丙○○犯行部分於警詢、偵訊時之證述
    ，檢察官及被告於本院言詞辯論終結前均未聲明異議，本院
    審酌上開證據資料製作時並無違法取證或證明力明顯過低之
    瑕疵，以之作為證據應屬適當，揆諸前開規定，認前揭證據
    資料有證據能力，合先敘明。
二、認定犯罪事實之證據及理由：
    上開犯罪事實，被告乙○○迭於警詢、偵訊及本院審理中坦
    承不諱，被告丙○○固供認其與大陸地區人民張秀明假結婚
    一事，惟矢口否認其自乙○○處收受對價及前往戶政事務所
    為虛偽結婚登記等情。經查，被告乙○○、丙○○使公務員
    登載不實準公文書及公文書並進而行使及使大陸地區人民張
    秀明非法入境之事實，有被告2 人之入出境查詢資料各1 紙
    （見警卷第35、36頁）、屏東縣新埤鄉戶政事務所97年10月
    2 日屏新戶字第0970001195號函附之結婚登記申請書、財團
    法人海峽交流基金會證明書、結婚公證書、結婚證書各1 份
    （以上見偵卷第20至27頁）、內政部入出國及移民署97年10
    月3 日移署資處寰字第09710114440 號函附之大陸地區人民
    進入臺灣地區旅行證申請書、大陸地區人民進入臺灣地區保
    證書、戶籍謄本、委託書各1 份（以上見偵卷第29至39頁）
    、大陸地區人民資訊管理系統列印資料1 份（見警卷第28、
    29頁）等在卷可憑，俱徵被告乙○○、丙○○前揭不利於己
    之自白部分與事實相符。而被告丙○○偕同乙○○前往屏東
    縣新埤鄉戶政事務所辦理不實結婚登記之事，業據被告丙○
    ○於偵訊時坦認在卷（見偵卷第46頁），並經證人即共同被
    告乙○○於本院審理中結證屬實（見本院卷第36頁左面），
    另有前揭結婚登記申請書上丙○○之簽章可資佐證（見偵卷
    第22頁），被告丙○○事後翻異，空言卸責，不足採信；至
    被告丙○○自被告乙○○處收受充當假結婚人頭之對價乙節
    ，亦經證人即共同被告乙○○於本院審理中證述綦詳（見本
    院卷第35至36頁），輔以證人即共同被告乙○○與被告丙○
    ○間並無仇隙，應無故意誣陷被告丙○○之可能，再以被告
    丙○○與張秀明辦理假結婚，使張秀明得以入境臺灣地區，
    被告丙○○當知需承擔刑事追訴之風險，而被告丙○○與張
    秀明素不熟識，所圖者自係金錢，證人即共同被告乙○○所
    證：原約定支付被告丙○○8 萬元作為人頭費用，於張秀明
    入境後已支付被告丙○○3 萬7,500 元等語亦符合常情，是
    被告丙○○使大陸地區人民進入臺灣地區已取得相當對價一
    事，甚為明確，其所辯委無可採。從而本案事證明確，被告
    2 人犯行均堪認定，應依法論科。
三、法律修正之比較及適用：
    被告行為後，刑法業於94年2 月2 日修正公布，並於95年7
    月1 日施行。按行為後法律有變更者，適用行為時之法律，
    但行為後之法律有利於行為人者，適用最有利於行為人之法
    律，修正後刑法第2 條第1 項定有明文。而該條係規範行為
    後法律變更所生新舊法律比較適用之準據法，是刑法第2 條
    本身雖經修正，但該條文既屬適用法律之準據法，本身尚無
    比較新舊法之問題，應逕適用裁判時之刑法第2 條規定以決
    定適用之刑罰法律。另於比較時應就罪刑有關之共犯、未遂
    犯、想像競合犯、牽連犯、連續犯、結合犯，以及累犯加重
    、自首減輕暨其他法定加減原因（如身分加減）與加減比例
    等一切情形，本於統一性及整體性原則，綜其全部罪刑之結
    果而為比較，最高法院95年5 月23日刑事庭第8 次會議決議
    參照。再按本法總則於其他法律有刑罰或保安處分之規定者
    ，亦適用之，刑法第11條前段定有明文；是以，刑法總則之
    規定及修正，對於臺灣地區與大陸地區人民關係條例之規定
    ，自亦適用之。經查：
  (一)臺灣地區與大陸地區人民關係條例第79條於92年10月29日修
    正，於92年12月31日施行，該條第1 項、第2 項於修正前原
    規定：「違反第15條第1 款規定者，處5 年以下有期徒刑、
    拘役或科或併科新臺幣50萬元以下罰金。以犯前項之罪為常
    業者，處1 年以上7 年以下有期徒刑，得併科新臺幣100 萬
    元以下罰金。」修正後則將第1 項之法定刑提高為「1 年以
    上7 年以下有期徒刑，得併科新臺幣100 萬元以下罰金」，
    並刪除常業犯之規定，於第2 項增訂：「意圖營利而犯前項
    之罪者，處3 年以上10年以下有期徒刑，得併科新臺幣500
    萬元以下罰金。」是行為人意圖營利而違反臺灣地區與大陸
    地區人民關係條例第15條第1 款規定者，於修正前係依同條
    例第79條第1 項處罰，於修正後則依同條第2 項處罰，且法
    定刑顯較修正前為重，比較修正前、後之規定，應以修正前
    之規定對行為人較為有利。
  (二)95年7 月1 日修正施行前刑法（以下簡稱修正前刑法）第28
    條共犯之規定：「二人以上共同『實施』犯罪之行為者，皆
    為正犯。」修正後則規定：「二人以上共同『實行』犯罪之
    行為者，皆為正犯。」所謂「實行」係指犯罪行為人從事構
    成要件之行為，「實施」則涵蓋實行、陰謀、預備、著手概
    念在內，非僅侷限於直接從事犯罪構成要件之行為，因「實
    行」較「實施」之意涵範圍窄，抽象上以修正後之規定較有
    利於行為人。
  (三)修正前刑法第55條後段牽連犯之規定，業於修正後刪除，此
    刪除雖非犯罪構成要件之變更，但依修正後規定，即應將各
    次犯行以數罪併合處罰，顯已影響行為人刑罰之法律效果，
    自屬法律有變更，比較修正前、後之刑法規定，應以修正前
    之規定對行為人較為有利。
  (四)修正前刑法第33條第5 款規定：「罰金：1 元以上。」依現
    行法規所定貨幣單位折算新臺幣條例第2 條之規定折算為新
    臺幣後，為3 元以上；而被告行為後，刑法第33條第5 款規
    定：「罰金，新臺幣1,000 元以上，以百元計算之。」是依
    修正前之刑法第33條第5 款，臺灣地區與大陸地區人民關係
    條例第79條第1 項及刑法第214 條之法定刑於罰金部分，其
    最低度為新臺幣3 元，而依修正後之規定，其最低度為新臺
    幣1,000 元，應以修正前之規定對行為人較為有利。
  (五)經綜合比較前述法律變更之結果後，因本件被告2 人已參與
    實行行為，不論依修正前後之規定，均成立共同正犯，而被
    告所為行使使公務員登載不實公文書之犯行，及使大陸地區
    人民非法進入臺灣地區之犯行，如適用修正前刑法第55條規
    定，得依牽連犯論以一罪（詳下述），倘適用修正後刑法之
    規定，則應分論併罰，是修正後刑法並未對被告更為有利，
    故應依刑法第2 條第1 項前段，一體適用修正前刑法及92年
    10月29日修正前臺灣地區與大陸地區人民關係條例之規定。
四、論罪科刑部分：
    按臺灣地區與大陸地區人民關係條例第79條對於違反同條例
    第15條第1 款所定不得使大陸地區人民非法進入臺灣地區之
    處罰，旨在防止大陸地區人民非法進入臺灣地區，以維護臺
    灣地區之安全與安定；所稱「非法」，自應從實質上之合法
    性予以判斷，凡評價上違反法秩序之方法，均屬「非法」。
    故在大陸地區通謀虛偽結婚，以不實之結婚證明辦理入境手
    續，憑以進入臺灣地區，其所持之入境許可文件雖係入出境
    主管機關所核發，形式上為合法，但因以虛偽方法而取得，
    即不具實質上之合法性，仍屬非法進入臺灣地區，是使大陸
    地區人民以假結婚真入境之脫法方式，進入臺灣地區者，即
    該當此罪（最高法院92年度臺上字第40號判決、94年度臺上
    字第1064號判決意旨參照）。核被告乙○○、丙○○以假結
    婚方式使大陸人民張秀明來臺之行為，係違反臺灣地區與大
    陸地區人民關係條例第15條第1 款不得使大陸地區人民非法
    進入臺灣地區之規定，應依92年10月29日修正前臺灣地區與
    大陸地區人民關係條例第79條第1 項處斷。另戶政機關公務
    員對於戶籍登記申請，並無實質審查之權，故被告乙○○、
    丙○○偕同持結婚公證書等文件至戶政事務所申辦結婚登記
    ，使該管不知情之公務員將前揭「丙○○與張秀明為夫妻關
    係」之不實事項，登載於職務上所掌戶籍管理系統電磁記錄
    之準公文書上，並做成戶籍謄本之公文書，核被告2 人所為
    係犯刑法第220 條第2 項、第214 條之使公務員登載不實事
    項準公文書及公文書罪；起訴書雖未敘及被告使公務員登載
    不實準公文書乙節，但此部分與已敘及部分有基本事實同一
    之關係，亦為起訴效力所及，本院自應併予審理，並變更其
    起訴法條。被告2 人推由被告丙○○持前揭內容不實之戶籍
    謄本向移民署填具相關申請書而申請張秀明入臺，係犯刑法
    第216 條、第214 條行使使公務員登載不實事項之文書罪。
    被告2 人所犯使公務員登載不實之行為，為行使不實登載公
    文書之高度行為所吸收，均不另論罪，至於使公務員登載不
    實準公文書部分，則無行使問題。被告2 人與「阿鄉」、張
    秀明就行使使公務員登載不實公文書部分，被告2 人與「阿
    鄉」就使大陸地區人民非法進入臺灣地區罪部分，有犯意聯
    絡及行為分擔，均為共同正犯（張秀明雖未參與有關戶籍謄
    本部分之行為，然假結婚方式之目的係使其能入境來臺，其
    自有將被告使公務員登載不實及行使使公務員登載不實之公
    文書之上開行為視為自己行為之意，至違反臺灣地區與大陸
    地區人民關係條例部分則不與之）。被告2 人利用不知情之
    張鳳玲向移民署行使不實之公文書，均係間接正犯。被告2
    人所犯行使使公務員登載不實公文書罪，與使公務員登載不
    實準公文書罪、臺灣地區與大陸地區人民關係條例第79條第
    1 項之罪，有手段、目的之牽連犯關係，應依修正前刑法第
    55條之規定，從一重之臺灣地區與大陸地區人民關係條例第
    79條第1 項規定處斷。又按犯罪在刑法修正施行前，自首在
    刑法修正施行後者，應適用修正後刑法第62條之規定，最高
    法院95年5 月23日刑事庭第8 次會議決議參照；被告丙○○
    於其犯行未為有偵查權限之機關發覺前之97年3 月24日，主
    動至屏東縣政府警察局潮州分局餉潭派出所自首犯行，且不
    逃避裁判，乃該當自首之要件，非無悔悟之意，得依修正後
    刑法第62條前段之規定減輕其刑。爰審酌被告乙○○有偽造
    文書、違反臺灣地區與大陸地區人民關係條例等前科，被告
    丙○○則無論罪科刑之紀錄，有渠等之臺灣高等法院被告前
    案紀錄表各1 份在卷可稽，該2 人因有利可圖，使大陸地區
    人民取得假身分非法方式入境，規避主管機關對於大陸地區
    人民入境之管制，影響臺灣地區就業市場及社會治安，所辦
    理之虛偽結婚登記，亦損害戶政機關對於婚姻登記管理之正
    確性，誠屬不該，兼衡被告乙○○犯後坦承犯行，態度良好
    ，被告丙○○則就其使公務員登載不實之犯行及其因本案犯
    行而獲利等節，於證據確鑿下仍予否認，態度不佳，渠等使
    大陸地區人民非法入境臺灣地區之人數為1 人，及各自之生
    活狀況、智識程度等一切情狀，分別量處如主文第一項、第
    二項所示之刑。又修正前刑法第41條第1 項前段規定：「犯
    最重本刑為5 年以下有期徒刑以下之刑之罪，而受6 個月以
    下有期徒刑或拘役之宣告，因身體、教育、職業、家庭之關
    係或其他正當事由，執行顯有困難者，得以1 元以上3 元以
    下折算1 日，易科罰金。」，而被告行為時之易科罰金折算
    標準，依95年7 月1 日修正條文施行前罰金罰鍰提高標準條
    例第2 條前段之規定（該條業經總統於95年5 月17日公布刪
    除，並自95年7 月1 日失效），就其原定數額提高為100 倍
    折算1 日，則被告行為時之易科罰金折算標準，應以銀元10
    0 元至300 元折算1 日，經折算為新臺幣後，係以新臺幣30
    0 元至900 元折算為1 日；惟修正後之刑法第41條第1 項前
    段則規定：「犯最重本刑為5 年以下有期徒刑以下之刑之罪
    ，而受6 個月以下有期徒刑或拘役之宣告者，得以新臺幣1,
    000 元、2,000 元或3,000 元折算1 日，易科罰金。」比較
    修正前後之易科罰金折算標準及應執行刑是否可易科罰金，
    應適用較有利之修正前刑法第41條第1 項前段及修正前罰金
    罰鍰提高標準條例第2 條前段之規定，定被告2 人易科罰金
    之折算標準。再被告2 人前揭犯罪時間均係在96年4 月24日
    以前，並無中華民國九十六年罪犯減刑條例第3 條第1 項所
    定不予減刑之情形，是依中華民國九十六年罪犯減刑條例第
    2 條第1 項第3 款之規定，各減其宣告刑期二分之一，並均
    諭知易科罰金之折算標準。
五、公訴意旨另以：被告乙○○、丙○○委託不知情之張秀明，
    於90年9 月6 日持不實之戶籍謄本向移民署代辦張秀明來臺
    探親手續，使移民署該管公務員於所掌之中華民國臺灣地區
    旅行證公文書上，登載「探親」之不實事項，從而發給張秀
    明中華民國臺灣地區旅行證，足生損害於移民署對入出境管
    理之正確性，亦涉犯刑法第214 使公務員登載不實罪云云。
    惟按刑法第214 條所謂使公務員登載不實事項於公文書罪，
    須一經他人之聲明或申報，公務員即有登載之義務，並依其
    所為之聲明或申報予以登載，而屬不實之事項者，始足構成
    ，如其所為聲明或申報，公務員尚須為實質之審查，以判斷
    其真實與否，始得為一定之記載者，即非本罪所稱之使公務
    員登載不實，最高法院73年臺上字第1710號判例著有明文。
    查移民署對大陸地區人民進入臺灣地區之申請事項，依臺灣
    地區與大陸地區人民關係條例第10條第3 項及內政部於90年
    8 月1 日修正發布之大陸地區人民進入臺灣地區許可辦法第
    17條規定，有實質審查以為准駁之權限，如審核結果發覺有
    虛偽不實情形，應駁回其申請，洵非一經提出入境或居留申
    請，移民署即有登載並予許可之義務；揆諸前開說明，被告
    2 人以不實之事由，申請大陸地區人民張秀明入境臺灣地區
    ，既須經主管機關為實質審查以為准駁之決定，縱主管機關
    疏於審查，致使申請通過而准許張秀明入境，仍無使公務員
    登載不實之可言，自不得以刑法第214 條之罪相繩。此部分
    原應諭知無罪，惟公訴人認此部分與前揭論罪科刑部分，有
    修正前刑法第56條連續犯規定之裁判上一罪關係，爰不另為
    無罪之諭知，附此敘明。
據上論斷，應依刑事訴訟法第299 條第1 項前段、第300 條，92
年10月29日修正前臺灣地區與大陸地區人民關係條例第15條第1
款、第79條第1 項，刑法第2 條第1 項前段、第11條前段、第21
6 條、第214 條、第220 條第2 項、第62條前段，修正前刑法第
28條、第55條、第41條第1 項前段，刑法施行法第1 條之1 第1
項、第2 項前段，修正刪除前罰金罰鍰提高標準條例第2 條前段
，現行法規所定貨幣單位折算新臺幣條例第2 條，中華民國九十
六年罪犯減刑條例第2 條第1 項第3 款、第7 條、第9 條，判決
如主文。
本案經檢察官劉文賓到庭執行職務。
中    華    民    國    98    年    2     月     3    日
                  刑事第三庭  審判長法  官  吳永宋
                                    法  官  趙家光
                                    法  官  李珮妤
以上正本證明與原本無異。
如不服本判決應於收受判決後10日內向本院提出上訴書狀，並應
敘述具體理由；其未敘述上訴理由者，應於上訴期間屆滿後20日
內向本院補提理由書（均須按他造當事人之人數附繕本）「切勿
逕送上級法院」。
中    華    民    國    98    年    2     月    3     日
                                    書記官  劉淑蓉
附錄本案論罪科刑法條：
中華民國刑法第214條
（使公務員登載不實罪）
明知為不實之事項，而使公務員登載於職務上所掌之公文書，足
以生損害於公眾或他人者，處3 年以下有期徒刑、拘役或5 百元
以下罰金。
中華民國刑法第216條
（行使偽造變造或登載不實之文書罪）
行使第210 條至第215 條之文書者，依偽造、變造文書或登載不
實事項或使登載不實事項之規定處斷。
92年10月29日修正前臺灣地區與大陸地區人民關係條例第15條
（禁止行為）
左列行為不得為之：
一、使大陸地區人民非法進入臺灣地區。
二、招攬臺灣地區人民未經許可使之進入大陸地區。
三、使大陸地區人民在臺灣地區從事未經許可或與許可目的不符
    之活動。
四、僱用或留用大陸地區人民在臺灣地區從事未經許可或與許可
    範圍不符之工作。
五、居間介紹他人為前款之行為。
92年10月29日修正前臺灣地區與大陸地區人民關係條例第79條第1 項
（罰則）
違反第15條第1 款規定者，處5 年以下有期徒刑、拘役或科或併
科新臺幣50萬元以下罰金。


司法院資訊處製作；財團法人民間司法改革基金會備份。
